ACORDAO-COMPLETO-2337161

ACÓRDÃO 1842/2019 ATA 5/2019 - PRIMEIRA CÂMARA

VISTOS, relatados e discutidos estes autos de tomada de contas especial, instaurada pelo Instituto Nacional de Colonização e Reforma Agrária (Incra) , em desfavor de Amós Bezerra da Silva, exPrefeito do Município de Augusto Corrêa/PA, em razão da não aprovação da prestação de contas dos recursos do Convênio 716158/2009, tendo por objeto a execução de obras de construção/complementação de 25,70 km de estradas vicinais, localizadas em área da Reserva Extrativista Marinha Araí-Perobaí,
ACORDAM os Ministros do Tribunal de Contas da União, reunidos em sessão da Primeira Câmara, ante as razões expostas pelo Relator, em:
9.1. julgar, com fundamento nos arts. 1º, inciso I, 16, inciso III, alínea "c", 19 e 23, inciso III, da Lei 8.443/92, irregulares as contas de Amós Bezerra da Silva, condenando-o ao pagamento das quantias abaixo especificadas, fixando-lhe o prazo de quinze dias, a contar da notificação, para que comprove, perante o tribunal (art. 214, inciso III, alínea "a", do Regimento Interno) , o recolhimento da dívida aos cofres do Instituto Nacional de Colonização e Reforma Agrária (Incra) , atualizada monetariamente e acrescida dos juros de mora calculados a partir das datas de ocorrência indicadas até a data do efetivo recolhimento, na forma prevista na legislação em vigor:
	Valor (R$) 
	Data da ocorrência

	233.333,33
	8/6/2010

	233.333,33
	5/7/2010

	233.333,34
	6/4/2011

9.2. aplicar ao responsável, com fundamento nos arts. 1º, inciso IX, 19 e 57 da Lei 8.443/1992, multa no valor de R$ 100.000,00 (cem mil reais) , fixando-lhe o prazo de quinze dias, a contar da notificação, para comprovar, perante este Tribunal, nos termos do art. 214, inciso III, alínea "a", do RI/TCU, o recolhimento da referida quantia ao Tesouro Nacional, atualizada monetariamente desde a data do presente acórdão até a do efetivo recolhimento, se for paga após o vencimento, na forma da legislação em vigor;
9.3. autorizar, desde logo, nos termos do art. 28, inciso II, da Lei 8.443/1992, a cobrança judicial das dívidas, caso não atendidas as notificações; 
9.4. com fundamento no art. 16, § 3º, da Lei 8.443/1992 c/c o § 7º do Regimento Interno do TCU, remeter cópia dos elementos pertinentes à Procuradoria da República no Estado do Pará, para o ajuizamento das ações que considere cabíveis; e
9.5. dar ciência desta deliberação ao responsável.

Tomada de contas especial instaurada pelo Incra, em desfavor do prefeito de Augusto Corrêa/PA, no período de 1/1/2009 a 31/12/2012, em razão de não ter sido aprovada a prestação de contas final dos recursos de convênio cujo objeto foi a execução de obras de construção/complementação de 25,70 km de estradas vicinais, localizadas em área da Reserva Extrativista Marinha Araí-Perobaí, em área vinculada ao Programa de Reforma Agrária do Incra.

Primeira Câmara

Município de Augusto Corrêa/PA.

3. Responsável: Amós Bezerra da Silva (CPF XXX.797.602-XX).

13.1. Ministros presentes: Bruno Dantas (na Presidência) e Vital do Rêgo.
13.2. Ministros-Substitutos convocados: Augusto Sherman Cavalcanti (Relator) e André Luís de Carvalho.

ACORDAO-COMPLETO-2457591

Acórdão 564/2021 - Plenário

AUGUSTO SHERMAN

A SecexTCE elaborou a instrução de mérito (peça 11) , reproduzida a seguir, a qual recebeu a aprovação dos dirigentes daquela unidade técnica.
"INTRODUÇÃO
1. Trata-se de Tomada de Contas Especial instaurada pelo Instituto Nacional de Colonização e Reforma Agrária (Incra) , em desfavor do Sr. Amós Bezerra da Silva (CPF XXX.797.602-XX) , prefeito do Município de Augusto Corrêa/PA, no período de 1/1/2009 a 31/12/2012, em razão de não ter sido aprovada a prestação de contas final dos recursos do Convênio 716158/2009 (peça 2, p. 5480) , firmado entre o Incra e a Prefeitura do Município de Augusto Corrêa/PA, e que tinha por objeto a execução de obras de construção/complementação de 25,70 km de estradas vicinais, localizadas em área da Reserva Extrativista Marinha Araí-Perobaí, no referido município, em área vinculada ao Programa de Reforma Agrária do Incra.
HISTÓRICO 
2. O convênio foi firmado no valor de R$ 700.000,00, à conta do concedente, e R$ 15.000,00 à título de contrapartida. Foram liberados R$ 700.000,00 mediante as Ordens Bancárias 2010OB801331, de 8/6/2010 (R$ 233.333,33) , 2010OB801639, de 5/7/2010 (R$ 233.333,33) , e 2010OB800240, de 6/4/2011 (R$ 233.333,34) , conforme consta à peça 2, p. 82, 84 e 86.
3. A vigência inicial do convênio foi de 10/12/2009 a 30/3/2010, conforme se verifica na peça 2, p. 80. Embora não conste nos autos termos aditivos ao convênio alterando a data de vigência do convênio, no Parecer Financeiro elaborado pelo Incra (peça 2, p. 106) , consta a data de 18/11/2011. Essa informação consta no Sistema de gestão de convênios e contratos de repasse (Siconv) e foi considerada como termo final de vigência do convênio.
4. O objeto do convênio foi fiscalizado pelo concedente, tendo sido emitido o Relatório de Supervisão Técnica de Obras, datado de 7/12/2011 (peça 2, p. 102) , no qual consta que todos os serviços numa extensão de 26,00 km de estradas vicinais foram concluídos e executados de acordo com as especificações técnicas constantes no projeto básico.
5. Posteriormente, foi emitido pelo Incra o PARECER/Incra/SR-01/NCCR Nº 9/2017, de 2/6/2017 (peça 2, p. 106-112) , informando que não havia, em relação ao aspecto financeiro, documentação suficiente no sistema e no processo físico que embasasse a análise da prestação de contas. Em maio de 2015 foi solicitada a inserção da prestação de contas no Siconv (sistema de gestão de convênios e contratos de repasse) . Embora tenha sido inserida, estava incompleta. Em dezembro de 2015 houve solicitação para complementação da prestação de contas, sem sucesso.
6. O Sr. Amós Bezerra da Silva e o Município de Augusto Corrêa/PA foram notificados pelo Incra em 5/6/2017 (peça 2, p. 118, 120, 140 e 142) sobre a necessidade de regularização das pendências relacionadas à execução e prestação de contas do convênio, e de devolução total dos recursos do convênio, caso não fossem sanadas.
7. Em razão do não saneamento das irregularidades apontadas e da não devolução dos recursos, instaurou-se Tomada de Contas Especial (peça 2, p. 158-176) . No Relatório de TCE (peça 2, p. 168) consta como motivo para a instauração da TCE a não aprovação final da prestação de contas, em razão da ausência de peças suficientes para comprovação das despesas financeiras. O débito atribuído foi de R$ 700.000,00, de responsabilidade do Sr. Amós Bezerra da Silva, prefeito à época dos fatos, e do Município de Augusto Corrêa/PA, em razão da apresentação da prestação de contas em desconformidade com a legislação vigente.
8. A Secretaria de Controle Interno/SG/PR atestou a existência de elementos fáticos e jurídicos que indicaram a não aprovação da prestação de contas final (peça 2, p. 186-188) . Após serem emitidos o Certificado de Auditoria, o Parecer do Dirigente e o Pronunciamento Ministerial (peça 2, p. 189-192 e 195) , no sentido de irregularidade da prestação e contas, o processo foi remetido a esse Tribunal.
9. Na instrução inicial (peça 6) , analisando-se os documentos dos autos, concluiu-se pela necessidade de realização de citação do Sr. Amós Bezerra da Silva (CPF XXX.797.602-XX) , prefeito do Município de Augusto Corrêa/PA, no período de 1/1/2009 a 31/12/2012. Abaixo constam as informações necessárias à caracterização da irregularidade.
Qualificação do responsável: Amós Bezerra da Silva (CPF XXX.797.602-XX) , prefeito do Município de Augusto Corrêa/PA, no período de 1/1/2009 a 31/12/2012.
Irregularidade: não comprovação da boa e regular aplicação dos recursos recebidos por força do Convênio 716158/2009, em razão da ausência de documentação na prestação de contas que permita a comprovação de que o objeto do convênio foi construído utilizando-se os recursos repassados pelo Incra para tal finalidade.
Dispositivos violados: parágrafo único do art. 70 da Constituição Federal; art. 145 do Decreto 93.872/1986; art. 56 da Portaria Interministerial MPOG/MF/CGU 127/2008; Cláusula Nona do Convênio 716158/2009.
Quantificação do débito:
	Valor original
	Data da ocorrência
	Débito/Crédito

	R$ 233.333,33
	8/6/2010
	Débito

	R$ 233.333,33
	5/7/2010
	Débito

	R$ 233.333,34
	6/4/2011
	Débito

Valor total do débito atualizado até 4/10/2018: R$ 1.369.922,95.
Cofre para recolhimento: Instituto Nacional de Colonização e Reforma Agrária (Incra) .
Conduta: não comprovar a boa e regular aplicação dos recursos recebidos por meio do Convênio 716158/2009, em razão da ausência da documentação na prestação de contas que permita a comprovação de que o objeto do convênio foi construído utilizando-se os recursos repassados pelo Incra para tal finalidade.
Nexo de causalidade: a ausência da documentação na prestação de contas que permita a comprovação de que o objeto do Convênio 716158/2009 foi construído utilizando-se os recursos repassados pelo Incra para tal finalidade resultou em presunção de dano ao Erário no valor total repassado de R$ 700.000,00.
Culpabilidade: a conduta do responsável é reprovável, posto que na qualidade de prefeito à época dos fatos, deveria estar ciente de suas atribuições como chefe do poder executivo municipal, principalmente no que se refere à obrigatoriedade de apresentar a documentação integral da prestação de contas que permitisse a comprovação de que o objeto do Convênio 716158/2009 foi construído utilizando-se os recursos repassados pelo Incra para tal finalidade, sendo razoável exigir do responsável conduta diversa daquela que adotou, considerando as circunstâncias que o cercava, não estando albergado em nenhuma excludente de ilicitude.
10. Em cumprimento ao pronunciamento da unidade (peça 8) foi efetuada a citação do responsável. O Sr. Amós Bezerra da Silva foi devidamente citado por meio do Ofício 879/2018 (peça 9) , o qual foi devidamente recebido conforme AR (peça 10) .
11. Transcorrido o prazo regimental, o responsável permaneceu silente, devendo ser considerado revel, nos termos do art. 12, §3º, da Lei 8.443/1992.
EXAME TÉCNICO
12. Nos processos do TCU, a revelia não leva à presunção de que seriam verdadeiras todas as imputações levantadas contra o responsável, diferentemente do que ocorre no processo civil, em que a revelia do réu opera a presunção da verdade dos fatos narrados pelo autor. Dessa forma, a avaliação da responsabilidade do agente não pode prescindir da prova existente no processo ou para ele carreada.
13. Ao não apresentar sua defesa, o responsável deixou de produzir prova da regular aplicação dos recursos sob sua responsabilidade, em afronta às normas que impõem aos gestores públicos a obrigação legal de, sempre que demandados pelos órgãos de controle, apresentar os documentos que demonstrem a correta utilização das verbas públicas, a exemplo do contido no art. 93 do Decreto-lei 200/67: 'Quem quer que utilize dinheiros públicos terá de justificar seu bom e regular emprego na conformidade das leis, regulamentos e normas emanadas das autoridades administrativas competentes.'
14. Mesmo as alegações de defesa não sendo apresentadas, considerando o princípio da verdade real que rege esta Corte, procurou-se buscar, em manifestações do responsável na fase interna desta Tomada de Contas Especial, se havia algum argumento que pudesse ser aproveitado a seu favor.
15. No entanto, o responsável não se manifestou na fase interna, não havendo, assim, nenhum argumento que possa vir a ser analisado e posteriormente servir para afastar as irregularidades apontadas.
16. Vale ressaltar que a pretensão punitiva do TCU, conforme Acórdão 1441/2016-TCU-Plenário, que uniformizou a jurisprudência acerca dessa questão, subordina-se ao prazo geral de prescrição indicado no art. 205 do Código Civil, que é de 10 anos, contado da data de ocorrência da irregularidade sancionada, nos termos do art. 189 do Código Civil, sendo este prazo interrompido pelo ato que ordenar a citação, a audiência ou a oitiva do responsável. No caso em exame, não ocorreu a prescrição, uma vez que a primeira liberação dos recursos ocorreu em 8/6/2010 e o ato de ordenação da citação ocorreu em 30/7/2018.
17. Em se tratando de processo em que a parte interessada não se manifestou acerca das irregularidades imputadas, não há elementos para que se possa efetivamente aferir e reconhecer a ocorrência de boa-fé na conduta dos responsáveis, podendo este Tribunal, desde logo, proferir o julgamento de mérito pela irregularidade das contas, conforme nos termos dos §§ 2º e 6º do art. 202 do Regimento Interno do TCU. (Acórdão 2064/2011-TCU-Primeira Câmara (relator: Ubiratan Aguiar) , 6.182/2011-TCU-1a Câmara (relator: Weber de Oliveira) , 4.072/2010-TCU-1a Câmara (Relator: Valmir Campelo) , 1.189/2009-TCU-1a Câmara (Relator: Marcos Bemquerer) , 731/2008-TCU-Plenário (Relator: Aroldo Cedraz) .
18. Dessa forma, o responsável deve ser considerado revel, nos termos do art. 12, §3º, da Lei 8.443/1992, devendo as contas serem julgadas irregulares, condenando-o ao débito apurado e aplicando-lhe a multa prevista no art. 57/58 da Lei 8.443/1992.
CONCLUSÃO
19. Diante da revelia do Sr. Amós Bezerra da Silva e inexistindo nos autos elementos que permitam concluir pela ocorrência de boa-fé ou de outros excludentes de culpabilidade em sua conduta, propõe-se que suas contas sejam julgadas irregulares e que o responsável seja condenado em débito, bem como que lhe seja aplicada a multa prevista no art. 57 da Lei 8.443/1992.
PROPOSTA DE ENCAMINHAMENTO
20. Diante do exposto, submetemos os autos à consideração superior, propondo ao Tribunal:
 a) considerar revel o Sr. Amós Bezerra da Silva (CPF XXX.797.602-XX) , prefeito do Município de Augusto Corrêa/PA, no período de 1/1/2009 a 31/12/2012, para todos os efeitos, dando-se prosseguimento ao processo, com fulcro no art. 12, § 3º, da Lei 8.443/92;
 b) julgar irregulares, nos termos dos arts. 1º, inciso I, 16, inciso III, alínea c, da Lei 8.443/1992, c/c os arts. 19 e 23, inciso III, da mesma lei, e com arts. 1º, inciso I, 209, inciso III, 210 e 214, inciso III, do Regimento Interno do TCU, as contas do Sr. Amós Bezerra da Silva (CPF XXX.797.602-XX) , prefeito do Município de Augusto Corrêa/PA, no período de 1/1/2009 a 31/12/2012, condenandoo ao pagamento das importâncias a seguir especificadas, atualizadas monetariamente e acrescidas dos juros de mora, calculadas a partir das datas discriminadas até a data da efetiva quitação do débito, fixando-lhe o prazo de quinze dias, para que comprove, perante este Tribunal, o recolhimento das referidas quantias aos cofres do Instituto Nacional de Colonização e Reforma Agrária (Incra) , nos termos do art. 23, inciso III, alínea 'a', da citada lei:
	Valor original (R$) 
	Data da ocorrência

	233.333,33
	8/6/2010

	233.333,33
	5/7/2010

	233.333,34
	6/4/2011

Valor total do débito atualizado até 4/10/2018: R$ 1.369.922,95.
 c) aplicar ao Sr. Amós Bezerra da Silva (CPF XXX.797.602-XX) , prefeito do Município de Augusto Corrêa/PA, no período de 1/1/2009 a 31/12/2012, a multa prevista no art. 57 da Lei 8.443/1992, c/c o art. 267 do RI/TCU, fixando-lhe o prazo de quinze dias, a contar da notificação, para que comprove, perante este Tribunal (art. 214, inciso III, alínea 'a', do Regimento Interno) , o recolhimento da dívida aos cofres do Tesouro Nacional, atualizada monetariamente desde a data do acórdão que vier a ser proferido por este Tribunal até a do efetivo recolhimento, se paga após o vencimento, na forma da legislação em vigor;
 d) autorizar, desde logo, nos termos do art. 28, inciso II, da Lei 8.443/1992, a cobrança judicial das dívidas caso não atendida a notificação;
 e) autorizar também, desde logo, se requerido, com fundamento no art. 28, inciso I, da Lei 8.443, de 1992 c/c o art. 217, §§ 1º e 2º do Regimento Interno, o parcelamento da dívida em até 36 parcelas, incidindo sobre cada parcela, corrigida monetariamente, os correspondentes acréscimos legais fixando- lhe o prazo de quinze dias, a contar do recebimento da notificação, para comprovar perante este Tribunal o recolhimento da primeira parcela, e de trinta dias, a contar da parcela anterior, para comprovar os recolhimentos das demais parcelas, devendo incidir sobre cada valor mensal, atualizado monetariamente, os juros de mora devidos, no caso do débito, na forma prevista na legislação em vigor, alertando os responsáveis de que a falta de comprovação do recolhimento de qualquer parcela importará o vencimento antecipado do saldo devedor, nos termos do § 2º do art. 217 do Regimento Interno deste Tribunal;
 f) enviar cópia do Acórdão a ser prolatado, bem como do Relatório e do Voto que o fundamentarem à Procuradoria da República no Estado do Pará, nos termos do § 3º do art. 16 da Lei 8.443/1992 c/c o § 7º do art. 209 do Regimento Interno do TCU, para adoção das medidas cabíveis; e
 g) enviar cópia do Acórdão que vier a ser proferido à Secretaria Federal de Controle Interno e ao responsável, para ciência, informando que a presente deliberação, acompanhada do Relatório e do Voto que a fundamenta, está disponível para a consulta no endereço www.tcu.gov.br/acordaos, além de esclarecer que, caso requerido, o TCU poderá fornecer sem custos as correspondentes cópias, de forma impressa."
2.	O Ministério Público junto ao TCU, representado pelo Subprocurador-Geral Paulo Soares Bugarin, manifesta-se, em parecer à peça 14, de acordo com a proposta da unidade técnica.
	É o relatório.

não há.

Subprocurador-Geral Paulo Soares Bugarin.

Tomada de contas especial. Convênio. Não aprovação da prestação de contas. Citação. Revelia. Contas irregulares. Débito. Multa.

TOMADA DE CONTAS ESPECIAL (TCE)

Trata-se de tomada de contas especial instaurada pelo Instituto Nacional de Colonização e Reforma Agrária (Incra) , em desfavor de Amós Bezerra da Silva, exPrefeito do Município de Augusto Corrêa/PA, em razão da não aprovação da prestação de contas dos recursos do Convênio 716158/2009, tendo por objeto a execução de obras de construção/complementação de 25,70 km de estradas vicinais, localizadas em área da Reserva Extrativista Marinha Araí-Perobaí.
2.	O convênio foi firmado no valor total de R$ 715.000,00, sendo R$ 700.000,00 à conta do concedente, e R$ 15.000,00 a título de contrapartida. Sua vigência ocorreu no período de 10/12/2009 a 18/11/2011, de acordo com informação no Sistema de Gestão de Convênios e Contratos de Repasse (Siconv) .
3.	Conforme consta dos autos, o objeto do convênio foi fiscalizado pelo concedente, tendo sido emitido o Relatório de Supervisão Técnica de Obras, datado de 7/12/2011 (peça 2, p. 102) , no qual consta que todos os serviços numa extensão de 26,00 km de estradas vicinais foram concluídos e executados de acordo com as especificações técnicas constantes no projeto básico.
4.	O PARECER/Incra/SR-01/NCCR Nº 9/2017 (peça 2, p. 106-112) , entretanto, aponta não haver, em relação ao aspecto financeiro, documentação suficiente no sistema e no processo físico que embasasse a análise da prestação de contas. O responsável foi notificado pela Funasa (peça 2, p. 118) para que apresentasse a prestação de contas ou recolhesse o valor dos recursos federais recebidos. Ante a inação do responsável, o Incra instaurou a presente tomada de contas especial, imputando débito no valor total repassado.
5.	No âmbito deste Tribunal, foi realizada a citação do responsável (peça 9) . Apesar de o ofício citatório ter sido recebido pelo próprio responsável (peça 10) , não houve apresentação de alegações de defesa ou o recolhimento do valor do débito. Dessa forma, nos termos do art. 12, § 3º, da Lei 8.443/1992, o responsável deve ser considerado revel, dando-se prosseguimento aos autos.
6.	Perante essa situação, a SecexTCE, em instrução de mérito à peça 11, propõe julgar irregulares as contas do responsável, imputando-lhe débito no valor total repassado por força do convênio, além de aplicar-lhe a multa prevista no art. 57 da Lei 8.443/1992. O Ministério Público junto ao TCU avalizou a proposta da unidade técnica (peça 14) .
7.	Acolho o encaminhamento proposto pela SecexTCE, cuja análise adoto como parte das minhas razões de decidir.
8.	Embora conste dos autos relatório de vistoria técnica dando conta do cumprimento do objeto do convênio, não foi apresentada a documentação exigida no mencionado ajuste necessária à demonstração da regular aplicação dos recursos federais repassados. Considerando que o responsável não apresentou essa documentação quando notificado pelo Incra nem por ocasião da citação realizada por este Tribunal, uma vez que foi revel em relação a essa citação, deixou passar a oportunidade de apresentar os documentos imprescindíveis para o estabelecimento do nexo causalidade entre a obra eventualmente executada e os recursos recebidos. Cabe, então, julgar irregulares suas contas, condenando-o ao ressarcimento dos valores recebidos, além da cominação da apenação prevista no art. 57 da Lei 8.443/1992.
9.	Por fim, deixo de acolher a proposta de autorizar, desde já, o parcelamento da dívida, por entender que essa autorização depende de formalização de solicitação por parte do responsável, devendo ser concedida nos termos em que for eventualmente solicitada, respeitadas as disposições regimentais.
10.	Nos termos do art. 16, § 3º, da Lei 8.443/1992, c/c o § 7º do art. 209 do RI/TCU, deve ser enviada cópia da deliberação proferida nestes autos à Procuradoria da República no Estado do Pará para o ajuizamento das ações que considere cabíveis.
	Ante o exposto, manifesto-me por que o Tribunal aprove o acórdão que ora submeto à apreciação deste Colegiado.
TCU, Sala das Sessões Ministro Luciano Brandão Alves de Souza, em 26 de fevereiro de 2019.
AUGUSTO SHERMAN CAVALCANTI 
Relator